【裁判字號】    99,訴,841
【裁判日期】    991130
【裁判案由】    確認委任關係不存在
【裁判全文】
臺灣士林地方法院民事判決               99年度訴字第841號
原      告  大昕股份有限公司（原名大昕創業投資股份有限公
            司）
法定代理人  陳國森
原      告  楊勝全
共      同
訴訟代理人  南雪貞律師
複  代理人  陳佳雯律師
被      告  友盛國際電訊科技股份有限公司
特別代理人  張佳瑜律師
上列當事人間確認委任關係不存在事件，本院於民國99年11月12
日言詞辯論終結，判決如下：
    主  文
確認原告大昕股份有限公司、楊勝全與被告間董事委任關係不存
在。
訴訟費用新臺幣壹萬柒仟參佰參拾伍元由被告負擔。
    事實及理由
一、按對於無訴訟能力人為訴訟行為，因其無法定代理人，或其
    法定代理人不能行代理權，恐致久延而受損害者，得聲請受
    訴法院之審判長，選任特別代理人，民事訴訟法第51條第1
    項定有明文。次按股份有限公司應由董事長對外代表公司，
    公司與董事間訴訟，除法律另有規定外，由監察人或股東會
    所選任之人代表公司為訴訟，公司法第213 條定有明文，其
    立法目的乃恐董事長代表公司對董事起訴，難免有循私之舉
    。若公司已解散行清算程序，公司董事雖不得以董事身分執
    行職務，而應由清算人執行清算事務，但公司之清算，原則
    上以董事為清算人，除非公司法或章程另有規定或股東會另
    選清算人時，不在此限（公司法第322 條第1 項）。且清算
    人於執行清算事務範圍內，除另有規定外，其權利義務與董
    事同（公司法第324 條）。是董事原則上應為清算人，且清
    算人之權利義務與董事同，則董事以清算人身分對董事為訴
    訟，亦難免有循私之舉。依同一法理，仍不宜由董事以清算
    人身分對董事為訴訟。再查清算中，公司股東會與監察人依
    然存續，對董事之訴訟依法仍應由監察人或股東會所選任之
    人代表公司為之，始為適法（最高法院94年度台上字第230
    號判決意旨參照）。查被告友盛國際電訊科技股份有限公司
    （下稱被告公司）已由經濟部於民國92年1 月16日以經商字
    第09202013410 號函廢止登記，有原告提出之被告公司基本
    資料查詢明細影本在卷可稽（本院卷第15頁），依公司法第
    26條之1 、第24條規定，應行清算程序，揆諸前開說明，原
    告以董事身分對被告公司提起本件訴訟，自應由監察人或股
    東會所選任之人代表公司應訴。然被告公司之原任監察人共
    有二人，其中林大垚已於90年5 月1 日辭任監察人（見本院
    98年度訴字第1285號卷第114 頁），另徐向國（原名徐金國
    ）亦經本院99年度訴字第15號判決確認與被告公司間監察人
    之委任關係不存在（見本院卷第33、34頁），是被告公司現
    已無監察人代表該公司應訴。嗣原告聲請本院選任被告公司
    之特別代理人，經本院依民事訴訟法第51條第1 項規定，選
    任張佳瑜律師為被告公司之特別代理人（本院卷第67頁）代
    理被告公司為本件訴訟行為，合先敘明。
二、原告起訴主張：原告楊勝全以原告大昕股份有限公司（下稱
    大昕公司）代表人身分，於89年9 月27日當選為被告公司之
    董事，與被告公司間有董事之委任關係，雖被告公司業由經
    濟部廢止登記，尚未清算終結，而原告楊勝全已於99年11月
    12日本院言詞辯論期日向被告公司表示終止董事之委任契約
    ，惟被告公司變更登記表上仍列原告楊勝全為董事，以及上
    開變更登記表記載之外觀，有使人誤認原告大昕公司亦為被
    告公司董事之虞，均可能使原告成為稅捐機關追討被告公司
    欠稅或涉訟之對象，影響原告之權益，而上開不安之狀態，
    能以確認判決將之除去，爰提起本件確認之訴等語，並聲明
    ：如主文第一項所示。
三、被告則以：對於原告楊勝全是以原告大昕公司之代表人身分
    ，於89年9 月27日當選為被告公司之董事，原告楊勝全嗣於
    99年11月12日本院言詞辯論期日向被告公司表示終止董事之
    委任契約，以及被告公司變更登記表上仍列原告楊勝全為董
    事等情，均不爭執，僅以被告公司與原告大昕公司並無董事
    之委任關係，原告大昕公司應無提起本件確認訴訟之確認利
    益等語置辯，並聲明：原告之訴駁回。
四、得心證之理由：
（一）按公司與董事間之關係，除本法另有規定外，依民法關於
      委任之規定，公司法第192 條第4 項定有明文。又同法第
      27條第1 項、第2 項規定，政府或法人為股東時，得自己
      當選為董事；亦得由其代表人當選為董事。前者係政府或
      法人股東自己當選為董事，是與公司成立委任關係者為政
      府或法人股東本身；後者則是由政府或法人股東之代表人
      當選為董事，則與公司成立委任關係者應為該代表人個人
      。查被告公司由經濟部於92年1 月16日廢止登記前最後之
      變更登記表記載原告楊勝全為被告公司董事，所代表之法
      人為原告大昕公司，此有變更登記表（本院卷第18、19頁
      ）及被告公司89年9 月27日董事監察人名單，附於經濟部
      登記卷內，依上開登記情形以觀，應係依公司法第27條第
      2 項由原告楊勝全以原告大昕公司之代表人身分當選董事
      ，因此，董事之委任關係原存在於原告楊勝全與被告公司
      之間，應可認定。而原告楊勝全既已於99年11月12日本院
      言詞辯論期日向被告公司表示終止董事之委任契約關係，
      依據民法第549 條第1 項規定，自已生終止之效力，則原
      告楊勝全訴請確認與被告間董事委任關係不存在，自有理
      由。
（二）至原告大昕公司與被告公司間，雖原無委任關係存在，惟
      原告楊勝全係以原告大昕公司之代表人身分當選董事，被
      告公司於92年1 月16日遭經濟部廢止登記前最後之變更登
      記表記載之外觀，確有使人誤認原告大昕公司為被告公司
      董事之虞，原告大昕公司為除去上開法律上之不安，而訴
      請確認與被告公司之董事委任關係不存在，應有即受確認
      判決之法律上利益，是被告辯以原告大昕公司無即受確認
      之訴之法律上利益云云，尚不足採。原告大昕公司訴請確
      認與被告間董事委任關係不存在，亦屬有據。
五、從而，原告訴請確認兩造間董事委任關係不存在，均有理由
    ，應予准許。
六、據上論結，原告之訴為有理由，依民事訴訟法第78條，判決
    如主文。
中    華    民    國    99    年    11    月    30    日
                  民事第一庭  法  官  林政佑
以上正本證明與原本無異。
如對本判決上訴，應於判決送達後20日內向本院提出上訴狀；若
委任律師提起上訴者，應一併繳納上訴審裁判費，否則本院得不
命補正逕行駁回上訴。
中    華    民    國    99    年    12    月    2     日
                              書記官  蔡岳霖

司法院資訊處製作；財團法人民間司法改革基金會備份。
